---
output:
  pdf_document: default
  word_document: default
  html_document:
    
    df_print: paged
---

```{r}
library("FactoMineR")
library("factoextra")
```

Ces données proviennent d’une enquete menée aupres d’enfants de l’école primaire
qui ont subi des intoxications alimentaires. Ils ont été interrogés sur leurs symptomes
et sur ce qu’ils ont mangé.
```{r}
data(poison)
head(poison[, 1 :7], 3)
```

```{r}
poison.active <- poison[1 :55, 5 :15]
head(poison.active[, 1 :6], 3)
```

```{r}
summary(poison.active)[, 1 :4]
```



```{r}
#fréquence des catégories des variables
for (i in 1 :4) {
plot(poison.active[,i], main = colnames(poison.active)[i],
ylab = "Count", col="steelblue", las = 2) }
```



```{r}
#AFCM
res.mca <- MCA (poison.active, graph = FALSE)
#print(res.mca)
```

```{r}
head(get_eigenvalue(res.mca))
#Extraction des valeurs propres / variances des composantes principales
```

```{r}
fviz_eig(res.mca, , addlabels = TRUE) # Visualisation des valeurs propres
```

4 axe peut etre suffisant. ( quand on dépasse 60%)


```{r}
fviz_mca_ind(res.mca) #fviz_mca_var(res.mca)
# visualisation des résultats des individus et des variables, respectivement.
```


```{r}
fviz_mca_biplot(res.mca,  repel = TRUE, ggtheme = theme_minimal()) 
# Création d’un biplot des individus et des variables.
```

```{r}
var <- get_mca_var(res.mca)
var
```
var$coord : coordonnées des variables pour créer un nuage de points \n
— var$cos2 : qualité de représentation des variables.\n
— var$contrib : contributions (en pourcentage) des variables à la définition des
dimensions.

# Coordonnées
```{r}
var$coord
```
```{r}

```


# Cos2 : qualité de représentation
```{r}
var$cos2
```

```{r}
fviz_mca_var(res.mca, col.var = "cos2",
gradient.cols = c("#00AFBB", "#E7B800", "#FC4E07"), repel = TRUE,
ggtheme = theme_minimal(), axes = c(1,2))
```
Voit comment sont représenter sur les axe 1 et 2, ceux en bleu sont mal representer.
```{r}
fviz_mca_ind(res.mca, col.ind = "cos2", 
gradient.cols = c("#00AFBB", "#E7B800","#FC4E07"), repel = TRUE,
ggtheme = theme_minimal())
```

# Contributions aux axes
```{r}
var$contrib
```

```{r}
fviz_mca_var(res.mca, col.var = "contrib",
gradient.cols = c("#00AFBB", "#E7B800","#FC4E07"), repel = TRUE,
ggtheme = theme_minimal() )
```

```{r}
# corrélation entre les variables et les axes principaux de l’ACM,
fviz_mca_var (res.mca, choice = "mca.cor", repel = TRUE,
ggtheme = theme_minimal ())

```

Le graphique ci-dessus permet d’identifier les variables les plus corrélées avec
chaque axe. Les corrélations au carré entre les variables et les axes sont utilisées
comme coordonnées.

On constate que les variables Diarrhae, Abdominals et Fever sont les plus
corrélées avec la dimension 1. De meme, les variables Courgette et Potato sont
les plus corrélées avec la dimension 2.


```{r}
fviz_mca_var (res.mca, repel = TRUE, ggtheme = theme_minimal ())
```

```{r}
fviz_mca_ind (res.mca, label = "none", # masquer le texte des individus"confidence"
habillage = "Vomiting", # colorer par groupes
palette = c ("#00AFBB", "#E7B800"),
addEllipses = TRUE, ellipse.type = "confidence")

```


