---
output:
  pdf_document: default
  word_document: default
  html_document:
    
    df_print: paged
---

# Analyse en Composantes Principales

```{r,echo=FALSE, results='hide', message=FALSE,warning=FALSE}
library("FactoMineR")
library("factoextra")
library("corrplot")

```

## Donnée 

```{r}
data(decathlon2)
head(decathlon2)
#Il faut noter que seulement certains de ces individus (individus actifs) et variables (variables actifs) seront utilisés pour effectuer l’ACP. Les coordonnées des individus et des variables restants seront prédites après l’ACP
```


```{r}
#Nous commençons par extraire les individus actifs et les variables actives pour l’ACP :

decathlon2.active <- decathlon2[1 :23, 1 :10]
head(decathlon2.active)

```


## ACP
```{r}
res.pca = PCA(decathlon2.active) #centre réduit automatiquement
```


## VALEURS PROPRES :
Mesurent la quantité de variance expliquée par chaque axe principal.
Nous examinons les valeurs propres pour déterminer le nombre de composantes principales à prendre en considération. 
```{r}
get_eigenvalue(res.pca) 
#Extraction des valeurs propres/variances des composantes principales.
```


```{r}
fviz_eig(res.pca, addlabels = TRUE)
#Visualisation des valeurs propres.
```

## Extraction des résultat par variable ou individus

```{r}
ind = get_pca_ind(res.pca) #individus
var = get_pca_var(res.pca) #variable
#retourne une liste d’éléments contenant tous les résultats pour les variables ou individus actives
```

## Pour les variables :
```{r}
round(var$coord ,3)
# coordonnées des variables pour créer un nuage de points.
round(var$cos2 ,3)
# Représente la qualité de représentation des variables sur le graphique de l’ACP. 
round(var$contrib,3)
#contient les contributions (en %), des variables, aux composantes principales
```

## visualisez les résultats des variables

### Pour les coordonéees
```{r}
#Cercle de corrélation pour les variables on represente les coordonéees, la proximité d'une fleche au cercle indique le cos2
fviz_pca_var(res.pca, axis = c(1,2),repel = TRUE)
#paramètre :

# col.var = "cos2" : Color par rapport au cos2
# col.var = "contrib" : Color par rapport au contribution
# gradient.cols  : couleur qu'on veut
# repel : évite le chevauchement de texte
#alpha.var = "cos2" : transparence de la fleche selon le cos2
#alpha.var = "contrib" : transparence de la fleche selon la contribution

# col.var = ... : possible de colorer les variables par n’importe quelle variable continue personnalisée.

#On peut aussi coloré par groupe de variable qualitative ou crée des groupes si on en à pas par exemple avec enutilisant l’algorithme de classification k-means :
# res.km <- kmeans(var$coord, centers = 3, nstart = 25)
# grp <- as.factor(res.km$cluster)
# col.var = grp 

#Argument en plus :

# geom.var = "point", pour afficher uniquement les points 
#geom.var = "text" pour afficher uniquement le texte d’annotation des points
# geom.var = c("point", "text") pour afficher à la fois les points et le texte
#geom.var = c("arrow", "text") pour afficher les flèches et les annotations (par défaut).

#pointshape = ... : Forme du point (ggpubr ::show_point_shapes() pour plus de formes de points)
#labelsize : taille du texte, par exemple : labelsize = 4.
#pointsize : taille des points, par exemple : pointsize = 1.5.
#arrowsize :  Contrôle l’épaisseur des flèches, par exemple : arrowsize =0.5.

#axes.linetype = ... : utilisé pour spécifier le type de trait des axes.(toutes les valeurs possibles ggpubr ::show_line_types())
#axes.linetype = "blank" pour les supprimé
```
Les variables positivement corrélées sont regroupées.
Les variables négativement corrélées sont positionnées sur les côtés opposés de
l’origine du graphique (quadrants opposés).
La distance entre les variables et l’origine mesure la qualité de représentation des
variables. Les variables qui sont loin de l’origine sont bien représentées par l’ACP.



### Pour les cos 2


```{r}
#visualiser le cos2 des variables 
corrplot(var$cos2, is.corr=FALSE) #Corrélogramme sur toutes les dimensions
#ou 
fviz_cos2(res.pca, choice = "var", axes = 1 :2) 
#diagramme en barre ici on considère l'axe 1 et 2
```

Un cos2 élevé indique une bonne représentation de la variable sur les axes principaux en considération.

Un faible cos2 indique que la variable n’est pas parfaitement représentée par les
axes principaux.

Pour une variable donnée, la somme des cos2 sur toutes les composantes principales
est égale à 1. Donc Si une variable est parfaitement représentée par seulement deux composantes principales (Dim.1 & Dim.2), la somme des cos2 sur ces deux axes est égale à 1. Dans ce cas, les variables seront positionnées sur le cercle de corrélation.


### Pour les Contributions 

Plus la valeur de la contribution est importante, plus la variable contribue à la composante principale en question.

```{r}
#visualiser les contribution des variables 

corrplot(var$contrib, is.corr=FALSE) #chaque dimension

#ou

#Si vos données contiennent de nombreuses variables, vous pouvez décider de ne montrer que les principales variables contributives. avec les barplot.

#La ligne en pointillé rouge, sur le graphique ci-dessus, indique la contribution moyenne attendue. (1/nb_variable). une variable avec une contribution supérieure à ce seuil pourrait être considérée comme importante pour contribuer à la composante.

fviz_contrib(res.pca, choice = "var", axes = 1, top = 10) 
# ici pour 10 variables sur l'axe 1

fviz_contrib(res.pca, choice = "var", axes = 1:2, top = 10)
# ici pour 10 variables sur l'axe 1 et 2

```

#Bonus : Description des dimension 
```{r}
#identifier les variables les plus significativement associées avec une composante principale donnée

res.desc <- dimdesc(res.pca, axes = c(1,2), proba = 0.05)

#$quanti représente les résultats pour les variables quantitatives. Notez que les variables sont triées en fonction de la p-value de la corrélation.
```

## Pour les individus :

```{r}
ind$coord
# Coordonnées des individus

ind$cos2
# Qualité des individus

ind$contrib
# Contributions des individus

```

```{r}
#graphique des individus
fviz_pca_ind(res.pca, repel = TRUE)

# col.ind = "cos2" : Color par rapport au cos2
# col.ind = "contrib" : Color par rapport au contribution
# gradient.cols  : couleur qu'on veut
# pointsize = "cos2" : taille des point en fonction du cos2
#pointshape = ... : Forme du point (ggpubr ::show_point_shapes() pour plus de formes de points)
#fill = "#E7B800" : Color les cercle vide
# repel : évite le chevauchement de texte

#POUR MODIFIER LA TAILLE ET LA COULEUR DES POINTS EN FONCTION DU COS2 :
#fviz_pca_ind(res.pca, col.ind = "cos2", pointsize = "cos2",gradient.cols = c("#00AFBB", "#E7B800", "#FC4E07"), repel = TRUE )

#Argument en plus :

#geom.ind = "point", pour afficher uniquement les points ;
#geom.ind = "text" pour afficher uniquement le texte d’annotation des individus
#geom.ind = c("point", "texte") pour afficher à la fois les points et le texte d’annotation (valeur par défaut)

#labelsize : taille du texte, par exemple : labelsize = 4.
#pointsize : taille des points, par exemple : pointsize = 1.5.

#axes.linetype = ... : utilisé pour spécifier le type de trait des axes.(toutes les valeurs possibles ggpubr ::show_line_types())
#axes.linetype = "blank" pour les supprimé

```


### Pour les cos 2

```{r}
#bar plot de la qualité de représentation (cos2) des individus
fviz_cos2(res.pca, choice = "ind")
```

### Pour les contribution
```{r}
#visualiser la contribution des individus aux deux premières composantes principales
fviz_contrib(res.pca, choice = "ind", axes = 1 :2)
```

### Colorée selon des groupe

Utilise les donnée iris car pas de groupe dans notre jeu de donnée.

```{r}
head(iris, 3)

```

```{r}
iris.pca <- PCA(iris [, - 5], graph = FALSE) #On enleve la variable qualitative
```

```{r}
#graphique des individus
fviz_pca_ind(iris.pca,geom.ind = "point", col.ind = iris$Species,palette = c("#00AFBB", "#E7B800", "#FC4E07"),addEllipses = TRUE, legend.title = "Groups")

#col.ind : spécifier la variable à utiliser pour colorer les individus par groupes
#addEllipses = TRUE : ellipse de concentration autour de chaque groupe
#palette = ... :  couleur pour chaque groupe (exemple : "jso", "Blues","grey",...)
# (RColorBrewer ::display.brewer.all() pour plus de couleur)
# geom.ind = "point" :Montre les points seulement (mais pas le "text")
#mean.point = FALSE : supprimer le point moyen des groupes (centre de gravité)

#ellipse.type = ... : modifier le type d’ellipses 
#exemple : 
#"convex" : trace une coque convexe autour de chaque groupe de points.
#"confidence" :  trace les ellipses de confiance autour des points moyens des groupes
#"t" : suppose une distribution t multivariée.
#"norm" : suppose une distribution normale multivariée.
#"euclid" : dessine un cercle avec le rayon égal au niveau, représentant la distance euclidienne du centre. Cette ellipse ne sera probablement pas circulaire sauf si coord_fixed()est appliqué.

#ellipse.level = ... : modifier la taille de l’ellipse deconcentration en probabilité normale. Par exemple, spécifiez ellipse.level = 0.95 ou ellipse.level = 0.66.
```




# Variable & individus :
```{r}
#Création d’un biplot des individus et des variables.
fviz_pca_biplot(res.pca,col.var = "#2E9FDF",col.ind = "#696969") 

```

Notez que le biplot n’est utile que s’il existe un faible nombre de variables et d’individus dans le jeu de données ; sinon le graphique final serait illisible.

Notez également que les coordonnées des individus et des variables ne sont pas construites dans le même espace. Par conséquent, dans le biplot, vous devriez vous concentrer principalement sur la direction des variables mais pas sur leurs positions absolues sur le graphique.

un individu qui se trouve du même côté d’une variable donnée a une valeur élevée pour
cette variable

un individu qui se trouve sur le côté opposé d’une variable donnée a une faible valeur pourcette variable.

```{r}
#Bitplot avec Jeu de donnée iris 

fviz_pca_biplot(iris.pca,
geom.ind = "point",
fill.ind = iris$Species, col.ind = "black",
pointshape = 21, pointsize = 2,
palette = "jco",
addEllipses = TRUE,
alpha.var ="contrib", col.var = "contrib",
gradient.cols = "RdYlBu",
legend.title = list(fill = "Species", color = "Contrib", alpha = "Contrib") )

```

## Gestion des variables et indidu supplementaire (pas pris en compte dans l'ACP)

Les variables et individus supplémentaires ne sont pas utilisés pour la détermination
des composantes principales. Leurs coordonnées sont prédites en utilisant uniquement
les informations fournies par l’analyse en composantes principales effectuée sur les variables/individus actifs

```{r}
#Pour spécifier des individus et des variables supplémentaires

res.pca.sup = PCA(decathlon2, ind.sup = 24 :27,quanti.sup = 11 :12, quali.sup = 13, graph=FALSE)

#ind.sup : un vecteur numérique spécifiant les positions des individus supplémentaires
#quanti.sup, quali.sup : un vecteur numérique spécifiant, respectivement, les positions desvariables quantitatives et qualitatives
#graph : une valeur logique. Si TRUE, un graphique est affiché.
```


### Variables
```{r}
#Variables quantitatives : Résultats prédites (coordonnées, corrélation et cos2) pour les variables quantitatives supplémentaires :
res.pca.sup$quanti.sup

```

```{r}
#Visualiser toutes les variables (actives et supplementaire) :
fviz_pca_var(res.pca.sup,
             col.var = "black", # Variables actives
              col.quanti = "red" # variables quantitatives supl.
              )


#variables quantitatives supplémentaires sont indiquées en couleur bleu poitiée par defaut
#invisible = ... : cacher lesvariables active "var" ou supplementaire "quanti.sup"
```


### Individu :
```{r}
#Résultats prédites pour les individus supplémentaires
res.pca.sup$ind.sup
```

```{r}
#Visualiser tous les individus (actifs et supplémentaires)
p <- fviz_pca_ind(res.pca.sup, col.ind.sup = "blue", repel = TRUE,)
p <- fviz_add(p, res.pca.sup$quali.sup$coord, color = "red") 
p
#fviz_add () : ajouter des variables qualitatives supplémentaires (quali.sup),coordonnées sont accessibles à l’aide de la fonction res.pca$quali.supp$coord.p

#Les individus supplémentaires sont représentés en bleu. 
#Les modalité des variables qualitatives supplémentaires sont indiquées en rouge.


```


```{r}
#Pour colorer les individus par modalité de la variable qualitative supplémentaire
fviz_pca_ind(res.pca.sup, habillage = 13,
palette = "jco", repel = TRUE, addEllipses =TRUE)

```

## Exportation de résultat 

Dans les exemples suivants, nous vous montrerons comment enregistrer les différents graphiques en fichiers pdf ou png.

La première étape consiste à créer les graphiques que vous voulez en tant qu’objets R :

```{r}
# Scree plot
scree.plot <- fviz_eig (res.pca)
# Graphique des d’individus
ind.plot <- fviz_pca_ind (res.pca)
# Graphique des variables
var.plot <- fviz_pca_var (res.pca)
```

Ensuite, les graphiques peuvent être exportés dans un seul fichier pdf comme suit :

```{r}
pdf ("PCA.pdf") # Créer un nouveau périphérique pdf
print (scree.plot)
print (ind.plot)
print (var.plot)
dev.off () # Ferme le périphérique pdf
```

Pour enregistrer chaque graphique vers un fichier png spécifique, le code R ressemble à :

```{r}
# Enregistrer sur un fichier png
png ("pca-scree-plot.png")
print(scree.plot)
dev.off ()
# Enregistrer les individus dans un fichier png
png ("pca-variables.png")
print(var.plot)
dev.off ()
# Enregistrer les variables dans un fichier png
png ("pca-individuals.png")
print(ind.plot)
dev.off ()
```


## AUTRE METHODE D'ACP :
```{r}
#prcomp() [stats]
res.pca.prcomp <- prcomp(iris [, -5], scale. = TRUE)

#princomp() [stats]
res.pca.princomp <- princomp(iris [, -5], cor = TRUE)

```

Peu importe les fonctions que vous décidez d’utiliser, dans la liste ci-dessus, le package factoextra peut gérer les résultats pour créer de beaux graphiques similaires à ceux décrits dans les sections précédentes pour FactoMineR :
fviz_eig (res.pca) # Scree plot
fviz_pca_ind (res.pca) # Graphique des individus
fviz_pca_var (res.pca) # Graphique des variables


```{r}

```

