---
title: "tp2"
output: html_document
date: "2022-10-21"
---

```{r}
library(FactoMineR)
library(factoextra)
```

```{r}
decathlon2
```

```{r}
data(decathlon2)
head(decathlon2)
```

```{r}
#e les individus actifs et les variables actives pour l’ACP :
decathlon2.active <- decathlon2[1 :23, 1 :10]
head(decathlon2.active[, 1 :6], 4)
```

```{r}
res.pca <- PCA(decathlon2.active, graph = FALSE)
print(res.pca)
```

```{r}
get_eigenvalue(res.pca)
#Extraction des valeurs propres/variances des composantes principales.
```

```{r}
fviz_eig(res.pca,  addlabels = TRUE, ylim = c(0, 50))
 #Visualisation des valeurs propres.
```
> Ici on gardera 4 ou 5 axes. car avec les valeurs propres on voit que c'est à partir de 4 axes qu'on depasse les 80% d'inertie. 

>La proportion de variance expliquée par chaque valeur propre est donnée dans la deuxième colonne. Par exemple, 4.124 divisé par 10 est égal à 0.4124, ou, environ 41.24% de la variation est expliquée par cette première valeur propre. Le pourcentage cumulé expliqué est obtenu en ajoutant les proportions successives de variances expliquées. Par exemple, 41.242% plus 18.385% sont égaux à 59.627%, et ainsi de suite. Par conséquent, environ 59.627% de la variance totale est expliquée par les deux premières valeurs propres.


```{r}
get_pca_ind(res.pca)
get_pca_var(res.pca)
```


```{r}
fviz_pca_ind(res.pca) #Nuage de points des individus
fviz_pca_var(res.pca) #Cercle des correlation
```

```{r}
fviz_pca_biplot(res.pca) #biplot en fait c'est les deux autre graph superposée
```
```{r}
var <- get_pca_var(res.pca)
var

# Coordonnées
head(var$coord)
# Cos2 : qualité de répresentation
head(var$cos2)
# Contributions aux composantes principales
head(var$contrib)

```

```{r}
library("corrplot")
corrplot(var$cos2, is.corr=FALSE)

```

```{r}
# Cos2 total des variables sur Dim.1 et Dim.2
fviz_cos2(res.pca, choice = "var", axes = 1 :2)
```

```{r}
# Colorer en fonction du cos2 : qualité de représentation
fviz_pca_var(res.pca, col.var = "cos2",
gradient.cols = c("#00AFBB", "#E7B800", "#FC4E07"),
repel = TRUE # évite le chevauchement de texte 
)
```
```{r}
# Changer la transparence en fonction du cos2
fviz_pca_var(res.pca, alpha.var = "cos2")
```
```{r}
var$contrib #Les contribution : La somme des colonnes = 100
```
```{r}
corrplot(var$contrib, is.corr=FALSE)

```
#IRIS

```{r}
head(iris)
```

```{r}
iris.pca<-PCA(iris [, - 5], graph = FALSE) #On enleve la variable qualitative
attach(iris.pca)

iris.pca
```


```{r}
fviz_pca_ind(iris.pca,
geom.ind = "point", # Montre les points seulement (mais pas le "text")
col.ind = iris$Species, # colorer by groups
palette = c("#00AFBB", "#E7B800", "#FC4E07"),
addEllipses = TRUE, # Ellipses de concentration
legend.title = "Groups" )
```
> Meme sans prendre en compte la variable qualitative, on remarque qu'elle a une influence malgres tout.

#RETOUR SUR DECATHLON
```{r}
res.pca <- PCA(decathlon2, ind.sup = 24 :27,quanti.sup = 11 :12, quali.sup = 13, graph=FALSE)

```


```{r}
fviz_pca_var(res.pca)

```
```{r}
# Changer la couleur des variables
fviz_pca_var(res.pca,
col.var = "black", # Variables actives
col.quanti = "red" # variables quantitatives supl.
)
# Cacher les variables actives sur le graphique,
# ne montrent que des variables supplémentaires
fviz_pca_var(res.pca, invisible = "var")
# Cacher les variables supplémentaires
fviz_pca_var(res.pca, invisible = "quanti.sup")

```
```{r}
# Graphique des variables actives
p <- fviz_pca_var(res.pca, invisible = "quanti.sup")
# Ajouter des variables actives supplémentaires
fviz_add(p, res.pca$quanti.sup$coord,
geom = c("arrow", "text"),
color = "red")

```

```{r}
p <- fviz_pca_ind(res.pca, col.ind.sup = "blue", repel = TRUE)
p <- fviz_add(p, res.pca$quali.sup$coord, color = "red")
p
 

```



```{r}
fviz_pca_ind(res.pca, habillage = 13,
addEllipses =TRUE, ellipse.type = "confidence",
palette = "jco", repel = TRUE)
```

```{r}

```







