---
output:
  pdf_document: default
  word_document: default
  html_document:
    
    
    df_print: paged
---

```{r,echo=FALSE, results='hide', message=FALSE,warning=FALSE}
library(knitr)
library(MASS)
```

# Chapitre 2 :Mesure de la liaison entre une variable et un ensemble de variables

## Exercice 19

Nous étudions ici un croisant de classe d’âge et de diplôme, pour 90 individus.

```{r message=FALSE,echo=FALSE}
data <- data.frame(BEPC = c(15,10,15,40), BAC = c(12,18,5,35), Licence
= c(3,4,8,15), Total = c(30,32,28,90))
rownames(data) <- c("Plus de 50 ans", "Entre 30 et 50 ans", "Moins de 30 ans", "Total")

kable(data,caption = "tableau de contingence de la classe d’âge croisé avec le diplôme") #1
```

Le tableau 1 nous donne les effectifs croisée de nos deux variable. On apprend par exemple que dans nos données il y a 40 individus avec un BEPC, et que 15 d'entre eux ont plus de 50 ans. 

```{r message=FALSE,echo=FALSE}
#Tableau de contingence des fréquences
TCF = round(data/90,3)*100
kable(TCF,caption = "Tableau des fréquences croisées en pourcentage") #2
```

On peut obtenir les fréquences de notre tableau 1. C'est ce qu'illustre le tableau 2, on voit par exemple que 35.6% de nos individus ont entre 30 et 50 ans , et 20% d'entre eux on un bac. 

```{r message=FALSE,echo=FALSE}
#profil ligne en pourcentage (derniere colonne que des 1)
PL = round(sweep(data, MARGIN=1,STATS = data[,4],FUN = "/")*100,2)
kable(PL,caption = "profils lignes en pourcentage") #3
```

Le tableau 3 nous donne les fréquence sachant la trache d'age. On voit que 28.57% des moins de 30 ans on une licence.

```{r message=FALSE,echo=FALSE}
#profil collone en fréquence (derniere ligne que des 1)

PC =round(sweep(data, MARGIN=2,STATS = t(data[4,]),FUN = "/")*100,2)
kable(PC,caption = "Profils collones en pourcentage") #4
```

Le tableau 4 nous donne les fréquences sachant le diplome, on apprend que pour ceux ayant un bac, 51.43% ont entre 30 et 50 ans.
```{r message=FALSE,echo=FALSE, warning=FALSE}
chisq.test(data)
```
On retrouve une pvlaur de 0.2639, une valeur conséquente qui nous permet de conclure sur le non rejet de H0, et d'en déduire qu'il y a independance entre les deux variables.



## Exercice 20

Pour une population d’effectif de taille 1000 on a mesuré les deux variables qualitatives “Couleur des yeux” et “Etat matrimonial”. 
```{r message=FALSE,echo=FALSE}
tableau <- matrix(c(290,410,110,190), ncol=2, byrow=TRUE)
colnames(tableau) <- c("Bleu","Brun")
rownames(tableau) <- c("Celib","Marie")
tableau <- as.table(tableau)


kable(tableau, caption = "Tableau de contingence de la Couleur des yeux et Etat matrimonial") #5
```

Le tableau 5 nous apprend que parmis nos 1000 individus 290 sont celibataire avec les yeux bleu. Ou encore que 190 sont mariés avec les yeux brun.

\newpage

```{r message=FALSE,echo=FALSE,fig.cap= "Diagramme empilé de la couleur des yeux selon la situation matrimoniale"}

barplot(tableau, col = c("green","red"),  main = "Diagramme empilé de la couleur des yeux selon la situation matrimoniale", cex.main = 1)

legend("topleft", legend= c("celib","marie"), inset=.02,  fill=c("green","red"))
```

On peut rendre graphique le tableau 1. Grace à la figure 1 on remarque que nous avec moins d'individus aux yeux bleu que aux yeux brun. 




```{r,echo=FALSE, results='hide', message=FALSE,warning=FALSE}
n <- margin.table(tableau) # effectif total

m1 <- margin.table(tableau,1) #lois marginale de l'état matrimonial

m2 <- margin.table(tableau,2) #lois marginale de la couleur des yeux

prop.table(tableau) #tableau de contingence en fréquence
```


Quelque commande R utile sur nos données :

n <- margin.table(tableau) => effectif total

m1 <- margin.table(tableau,1) => lois marginale de l'état matrimonial

m2 <- margin.table(tableau,2) => lois marginale de la couleur des yeux

prop.table(tableau) => tableau de contingence en fréquence

```{r message=FALSE,echo=FALSE}
kable(prop.table(tableau)*100, caption = "tableau de contingence en pourcentage") #6
```

Voici par exemple le tableau tableau de contingence en pourcentage cette fois. On apprend que 41% des indivudus sont celibataire au yeux brun.

```{r message=FALSE,echo=FALSE}
#Tableau des effectifs tehorique 
tab0 <- as.array(m1) %*% t(as.array(m2))/n 
tab0 <- as.table(tab0)
kable(tab0,caption = "Tableau des effectifs tehorique") #7
```

Le tableau 7 nous montre les effectifs théorique, c'est à dire les effectifs si nos variables étaient parfaitement indépandantes.

```{r message=FALSE,echo=FALSE}
summary(tableau)
```

La stat du khi2 mesure l'écart entre le tableau de contingence et le tableau des effectif théorique. 

Les résultat du test du khi2 indique une pvaleur supperieur à 0.05 ce qui nous permet de ne pas rejet H0, l'hypothèse d'indépendance.

```{r message=FALSE,echo=FALSE}
summary(tab0)
```

Si on réalise le test sur le tableau des effectifs théoriques, on trouve une pvaleur de 1. Ce qui prouve que ces données reflete l'indépandence parfaite.  


```{r,echo=FALSE, results='hide', message=FALSE,warning=FALSE}
tableau2 <- matrix(c(0,600,400,0), ncol=2, byrow=TRUE)
colnames(tableau2) <- c("Bleu","Brun")
rownames(tableau2) <- c("Celib","Marie")
tableau2 <- as.table(tableau2)
tableau2
```

```{r message=FALSE,echo=FALSE}
chisq.test(tableau2)
```

quand on réalise le test sur un tableau truqué, ou tous les individus aux yeux bleus sont mariés et tous
les autres sont célibataires, on trouve une pvaleur très petit. Donc un rejet de H0, il y a une forte dépendance entre les deux variables.

```{r,echo=FALSE, results='hide', message=FALSE,warning=FALSE}
#HairEyeColor;Titanic; UCBAdmissions
```


## Exercice 21

Pour cet exercice nous utiliserons le jeu de données car directement implanté dans R.

```{r,echo=FALSE, results='hide', message=FALSE,warning=FALSE}
data(cars)
#?cars
names(cars)
dim(cars)
#Que représente ce jeu de données (attention aux unités) ?
#Comment doit-on appeler les variables ?
#Quelle est la taille de la matrice ? 
```

```{r echo=FALSE, message=FALSE}
kable(head(cars),caption = "Extrait du jeu de donnée cars") #8
```


Ces données indiquent la vitesse de 50 voitures et les distances nécessaires pour s'arrêter. Notez qu'elles ont été enregistrées dans les années 1920. Nous retrouvons un extrait de ces données dans le tableau 8.

La Matrice est de taille 50 lignes 2 collones. Il y a donc deux variables qui sont "speed"	vitesse en mph, et "dist" distance en ft.


```{r,echo=FALSE, results='hide', message=FALSE,warning=FALSE}
reg<-lm(dist~speed,cars)
```

```{r,echo=FALSE, results='hide', message=FALSE,warning=FALSE}
# plot(cars)
# #Deux variable quanti, nuage de points RAS c'est bon !
# reg<-lm(dist~speed,cars)
# attributes(reg) #Sa carte d’identité
# summary(reg)
# anova(reg)
# #On retrouve la meme pvaluer et la meme statistique de test entre anova(reg) et summary(reg).
# names(reg)
# p =plot(reg)
#4 graphiqueson n’en connait qu’un, éventuellement deux (les graphiques 1 et 3) mais le 2 et le 4 sont sans doute inconnus.

#Le graphique 2 (QQ-plot) permet de vérifier l’hypothèse de normalité des résidus : si les points sont à peu près alignés en se confondant avec la première bissectrice des axes, on peut dire que les résidus suivent une loi normale.

#Le graphique 4 (Cook’s D) permet de repérer les points ń influents ż, c’est-à-dire ceux pour qui la régression linéaire est mal (ou pas) adaptée, parce qu’ils se situent trop loin de la droite de régression. Ces points sont repérés par de grandes valeurs du D de Cook

```

```{r message=FALSE,echo=FALSE,fig.cap="Nuage de points de la distance d'arret et la vitesse"}

plot(cars, pch = 20, col="blue", 
     main ="Nuage de points de la distance d'arret et la vitesse", cex.main = 1)

abline(reg=reg,col="red") #ou abline(reg$coeff,col="yellow")
```

Un nuage de points est une bonne representation entre deux variables quantitative. La figure est donc adapter à nos données.Les points semble liée linéairement de maniere postive et croissante.La droite de regression,en rouge, est celle qui passe le plus près de tout les points.

```{r,echo=FALSE, results='hide', message=FALSE,warning=FALSE}
predict(reg,data.frame(speed=20)) 
```

Le modele predit une distance de frainage de 61.07 ft pour une vitesse de 20 mph.

```{r,echo=FALSE, results='hide', message=FALSE,warning=FALSE}
id= predict(reg,data.frame(speed=20),interval = "confidence") #intervalle de confiance


paste("[",round(id[2],2),",",round(id[3],2),"]")
```
```{r,echo=FALSE, results='hide', message=FALSE,warning=FALSE}
id= predict(reg,data.frame(speed=20),interval = "predict" ) #l'intervalle de prédiction

paste("[",round(id[2],2),",",round(id[3],2),"]")
```
Intervalle de confiance : [ 55.25 , 66.89 ]

Intervalle de prédiction : [ 29.6 , 92.54 ]

```{r,echo=FALSE, results='hide', message=FALSE,warning=FALSE}
#L’exemple cars est-il adapté à la sélection de modèles ? Oui
```
L’exemple cars est adapté à la sélection de modèles.
```{r,echo=FALSE, results='hide', message=FALSE,warning=FALSE}
#?update
```
update() : Va mettre à jour et (par défaut) réajuster un modèle. 

```{r,echo=FALSE, results='hide', message=FALSE,warning=FALSE}
#?step
```
step() : Sélectionnez un modèle basé sur une formule par AIC.

```{r,echo=FALSE, results='hide', message=FALSE,warning=FALSE}

#cpus
```

\newpage








