---
output:
  pdf_document: default
  word_document: default
  html_document:
    df_print: paged
---

```{r,echo=FALSE, results='hide', message=FALSE,warning=FALSE}
library(knitr)
library(car)
```
# Chapitre 1 : Prise en main et algèbre

## Exercice 13

Un échantillon de dossiers d’enfants a été saisi. Ce sont des enfants vus lors d’une visite en 1ère section de maternelle en 1996-1997 dans des écoles de Bordeaux (Gironde, France). L’échantillon est constitué de 152 enfants âgés de 3 ou 4 ans. Nous Considérons le jeu de donnée Poids-Naissance. Il s’agit ici d’expliquer la variabilité du poids de naissance de l’enfant en fonction des caractéristiques de la mère, de ses antécédents et de son comportement pendant la grossesse. La variable à expliquer est le poids de naissance de l’enfant (variable quantitative BWT, exprimée en grammes) et les facteurs étudiés (variables explicatives) sont : Age de la mère, Poids de la mère lors du dernier cycle menstruel, “Race” de la mère, Tabagisme durant la grossesse, Nombre d’antécédents de prematurité, Antécédents d’hypertension, Présence d’irritabilité utérine, Nombre de visites à un médecin durant le premier trimestre de la grossesse, Poids de naissance et Poids de naissance inférieur ou égal à 2500 g.

```{r message=FALSE,echo=FALSE}
data=read.csv("C:/Users/ilias/OneDrive/Bureau/AD/Poids_naissance.txt", sep=";")

attach(data)

kable(head(data),caption = "Extrait des données Poids Naissance")
 
#Matrice des données
```

Le tableau 1 est un court extrait du jeu de données. Ici la variable LWT, qui correspond au poids de la mère, est exprimé en livres, nous la modifions donc pour l’avoir en kilogrammes.


```{r,echo=FALSE, results='hide', message=FALSE,warning=FALSE}
data$LWT = round(data$LWT*0.45359237,3)  #transforme le poids de la mama en Kg
```

```{r message=FALSE,echo=FALSE}
kable(head(data), caption = "Extrait des données avec chagement d'unité du poids de la mère")
```

Nous obtenons le jeu de données du tableau 2.

Réalisons maintenant quelque tri à plats avec ces données.


```{r message=FALSE,echo=FALSE}
decoup_age =cut(AGE, breaks =5)
kable(table(decoup_age), caption = "Tri à plat de l'age de la mère"
      ,col.names = c("classes","effectif"))
```

Avec l'age de la mère, On remarque dans le tableau 3 que 74 des enfants de nos données ont une mère agé entre 20 et 26 ans. 

```{r message=FALSE,echo=FALSE}
decoup_LWT = cut(data$LWT, breaks = 5)
kable(table(decoup_LWT), caption = "Tri à plat du poids de la mère",
      col.names = c("classes","effectif"))
```

Le tableau 4 nous apprend que 88 mère des enfants de nos données, ont un poid qui se situe entre 51.7 et 67.1 kg.

```{r message=FALSE,echo=FALSE}
#Recodage de la variabe Race
RACE = factor(RACE)
levels(RACE)=c("Blanche","Noir","Autre")
kable(table(RACE), caption = "Tri à plat de la race de l'enfant",
      col.names = c("","Effectif"))
```

Le tableau 5 nous indique que 96 enfants des données on une race dite "Blanche".

```{r message=FALSE,echo=FALSE}
SMOKE=factor(SMOKE)
levels(SMOKE)=c("Non", "Oui")
kable(table(SMOKE), 
      caption = "Tri à plat du tabagisme durant la grossesse",
      col.names = c("","effectif"))
```
Et pour finir 115 enfants de nos données, avais une mère qui fumé durant sa grossessesse, comme nous indique le tableau 6.

## Exercice 14

Nous allons crée un jeu de donnée personnel, l'objectif sera de voir les manipulation possible sur des données.
```{r,echo=FALSE, results='hide', message=FALSE,warning=FALSE}
Mort.a <- c(93,53,72,68,68,53)
Années.de.carrière <- c(66,25,48,37,31,32)
Nombre.de.films <- c(211,58,98,140,74,81)
Prénom <- c("Michel", 
            "André",
            "Jean" ,
            "Louis" ,
            "Lino",
            "Jacques")

Nom <- c(
          "Galabru"   ,
          "Raimbourg",
          "Gabin",
          "De Funès",
          "Ventura" ,
          "Villeret")

Date.du.deces <- c("04-01-2016",
                    "23-09-1970",
                    "15-10-1976",
                    "27-01-1983",
                    "22-10-1987",
                    "28-01-2005")
```


```{r,echo=FALSE, results='hide', message=FALSE,warning=FALSE}
acteur=data.frame(Mort.a,Années.de.carrière, Nombre.de.films,Prénom,Nom,Date.du.deces ) 
```


```{r message=FALSE,echo=FALSE}
kable(acteur,caption = "Jeu de données acteur") #7
```

Le tableau 7 nous illustre le jeu de données. Chaque individu correspond à un acteur ou on retrouve son nom, prenom, son nombre d'année de carriere, son nombre de de film, et la date de sa mort avec l'age.
 
```{r message=FALSE,echo=FALSE}
kable(acteur[4], caption = "Prénom du jeu de données acteur") #8
```

Nous pouvons aussi extraire une colonne en particulier, dans le tableau 8 c’est « prénom » qui est extrait.

```{r,echo=FALSE, results='hide', message=FALSE,warning=FALSE}
colnames(acteur)[1] = c("Age.du.décès")
acteur
```
 
```{r message=FALSE,echo=FALSE}
kable(acteur[order(acteur$Age.du.décès),], 
      caption = "Donnée acteur trié par l'age du décès") #9
```

Nous modifions ensuite le nom de la colonne « Mort.à » , en « Age.du.décès », comme le montre le tableau  9. Et pour finir, nous pouvons ordonner le jeu de donnée selon une conditions. Ici nous voulons ordonner par « Age.du.décès » croissant, ce qui est fait dans le tableau 9 .

## Exercice 15

Le goût d’un fromage dépend de la concentration de plusieurs composés
chimiques, dont :
la concentration d’acide acétique (variable X1), la concentration d’hydrogène sulfuré (variable X2), la concentration d’acide lactique (variable X3).

Pour 30 types de fromage, on dispose du score moyen attribué par des goûteurs (caractère Y ).

```{r,echo=FALSE, results='hide', message=FALSE,warning=FALSE}
w =read.delim("C:/Users/ilias/OneDrive/Bureau/AD/fromage.txt")

attach(w)
```

```{r message=FALSE,echo=FALSE}
kable(head(w), caption = "Extrait du jeu de donnée fromage") #10
```

Voici un extrait des données représenté dans le tableau 10 .
On retrouve bien un total de 30 individus qui corresponde à des types de fromage. Il bien les 4 variables toute quantitatives. Il y a X1, X2, X3, et Y.

```{r,echo=FALSE, results='hide', message=FALSE,warning=FALSE}
X1
```


```{r,echo=FALSE, results='hide', message=FALSE,warning=FALSE}
dim(w)
str(w)
attributes(w)
```

```{r message=FALSE,echo=FALSE}
kable(summary(w),
      caption = "Statistiques élémentaires des données fromage") #11
```

tableau 11 nous montre les statistiques élémentaire pour chacune des variables. Par exemple pour Y on trouve une valeur moyenne de 24,53, un minimum de 0.7 et un maximum de 57.20.
Matrice des nuages de points

```{r message=FALSE,echo=FALSE, fig.cap= "Ozone en fonction des saisons"}
pairs(w, main= "Matrice des nuages de points", cex.main =1)
```

La figure 1 représente la Matrice de nuage de point entre chacune des variables. Ce sont les nuages de points des croisements deux à deux entre chaque variables de nos données. 

```{r message=FALSE,echo=FALSE}
ww<- w[X1 > 5.1 & X3 < 1.77,]
kable(head(ww), caption = "Extrait des données fromage filtré") #12
```

Nous allons maintenant crée avec sous jeu de données avec les contraintes suivante X1 > 5.1 et X3 < 1.77. C’est ce qui est représenté dans le tableau 12 .

```{r,echo=FALSE, results='hide', message=FALSE,warning=FALSE}
dim(ww)
str(ww)
attributes(ww)
```

```{r message=FALSE,echo=FALSE}
kable(summary(ww),
      caption = "Statistiques élémentaires des données fromage filtrées") #13
```

Apres ce changement on trouve certaine valeur différentes des statistiques élémentaire, par exemple la moyenne de Y est maintenant de 23,52. Nous voyons les nouvelles statistiques dans le tableau 13.

## Exercice 16

Les données que utiliserons sont directement implanté dan R, il s’agit des données « airquality ».

```{r,echo=FALSE, results='hide', message=FALSE,warning=FALSE}
data = airquality
#?airquality
attach(data)
```

```{r message=FALSE,echo=FALSE}
kable(head(data), caption = "Extrait des données airquality") #14
```

```{r,echo=FALSE, results='hide', message=FALSE,warning=FALSE}
names(data)
```

```{r,echo=FALSE, results='hide', message=FALSE,warning=FALSE}
dim(data)
```

Le tableau 14 nous montre un extrait des données.
Il s’agit des relevés quotidiens des valeurs de qualité de l'air suivantes du 1er mai 1973 au 30 septembre 1973. Il y a 153 individus pour 6 variables.

•	Ozone : Ozone moyen en parties par milliard de 1300 à 1500 heures à Roosevelt Island.

•	R. solaire : rayonnement solaire à Langley dans la bande de fréquence 4000-7700 Angstroms de 0800 à 1200 heures à Central Park.

•	Wind : Vitesse moyenne du vent en miles par heure à 0700 et 1000 heures à l'aéroport de LaGuardia.

•	Temp : Température maximale quotidienne en degrés Fahrenheit à l'aéroport de La Guardia.

•	Day : Le jour

Les données ont été obtenues auprès du New York State Department of Conservation (données sur l'ozone) et du National Weather Service (données météorologiques).


```{r message=FALSE,echo=FALSE}
kable(summary(data[1:4]), 
      caption = "Statistique élémentaire des données airquality") #15
```

Le tableau 15 nous montre les statistiques élémentaires sur nos variables quantitatives, ainsi que les valeur manquante. Pour la variable ozone on remarque 37 valeurs manquante et une moyenne de 42.13.

```{r message=FALSE,echo=FALSE, fig.cap= "boîte à moustaches de l’Ozone pour chaque mois"}
plot(Ozone~factor(Month),col=c(2:6),
     main="boîte à moustaches de la variable Ozone pour chaque mois"
     ,cex.main = 1,xlab = "Mois" )
```

On remarque, grâce à la figure 2, des diagrammes à moustache avec une tendance similaire pour les mois 5, 6, et 9, avec des valeur de l’ozone peu élevé qui varie mois. Alors que pour les mois 7 et 8, la valeur de l’ozone sont plus forte et beaucoup plus répartie.


```{r,echo=FALSE, results='hide', message=FALSE,warning=FALSE}
data$saison =factor(Month)
levels(data$saison )
levels(data$saison)[5]="automne"
levels(data$saison)[1] ="printemps"
levels(data$saison)[2:4]="été"
```


```{r message=FALSE,echo=FALSE}
kable(head(data), 
      caption = "Extrait des données airquality avec la saison") #16
```

Pour notre analyse, nous rajoutons une variable saison. Le tableau 16 montre nos nouvelle données.

```{r message=FALSE,echo=FALSE, fig.cap= "Ozone en fonction des saisons"}
scatterplot(Ozone~Temp|saison, data = data, 
            regLine =FALSE, grid =F,smooth = FALSE, legend = FALSE,
            main ="Ozone en fonction des saisons", cex.main =1,
            col=c("blue","green","red"),pch=c(3,2,1),xlab = "Temps")

legend("topleft",levels(data$saison),cex=.8,col=c("blue","green","red"),pch=c(3,2,1), text.font=4)

```

Avec la figure 3 on remarque qu’il y a une relation positive linéaire croissante entre chaque l’ozone et le temps. Cette relation est présente pour chacune des saisons. Le temps est plus élevé en été et plus faible en hiver. Et comme vu précédemment avec la figure 2, la concentration d’Ozone est plus forte en été, qui correspond aux mois 7 et 8.

\newpage
## Exercice 17

Nous nous intéressons à la fonctions suivant yi = 1.7+2.1 i + ei , i entre 1 et 100 et les ei suivant une lois N(0,5²).

```{r,echo=FALSE, results='hide', message=FALSE,warning=FALSE}
ech = rnorm(100,1,5)
```

```{r,echo=FALSE, results='hide', message=FALSE,warning=FALSE}
i =1:100
yi = function(i,ech) {1.7+2.1*i + ech}
```

```{r message=FALSE,echo=FALSE, , fig.cap= "Nuage de points des yi en fonction de i"}
#scatterplot(i~yi(i,ech), regLine= TRUE, boxplot= F,smooth = FALSE)

plot(yi(i,ech)~i,pch= 3, col="blue"
     ,main = "nuage de points des yi en fonction de i", ylab = "yi", cex.main = 1)
abline(lm(yi(i,ech)~i), col = "red")
```

La figure 4 nous montre le nuage de points généré avec notre fonction, avec la droite de régression. Cette droite semble être une bon ajustement de notre fonction.


## Exercice 18

On considère un tableau de contingence obtenu en ventilant 592 femmes suivant la couleur de leurs yeux et la couleur de leurs cheveux.

```{r,echo=FALSE, results='hide', message=FALSE,warning=FALSE}
colCheveaux<-c(rep("brun",68+15+5+20),
               rep("chatin",119+54+29+84),
               rep("roux",26+14+14+17),
               rep("blond",7+10+16+94))
```
```{r,echo=FALSE, results='hide', message=FALSE,warning=FALSE}
colYeux<-c(rep("marron",68),rep("noissette", 15), rep("vert",5),rep("bleu",20),
           rep("marron",119),rep("noissette", 54), rep("vert",29),rep("bleu",84),
           rep("marron",26),rep("noissette", 14), rep("vert",14),rep("bleu",17),
           rep("marron",7),rep("noissette", 10), rep("vert",16),rep("bleu",94))

```
```{r,echo=FALSE, results='hide', message=FALSE,warning=FALSE}
femme =data.frame(colCheveaux,colYeux)
```
```{r,echo=FALSE, results='hide', message=FALSE,warning=FALSE}
n =length(femme[,2])
```


```{r message=FALSE,echo=FALSE}
#Tableau des effectifs croisés (de contingence)
TEC=table(femme$colYeux,femme$colCheveaux)
kable(TEC, caption = "Tableau de contingence du croisement entre couleur des yeux et des cheuveux") #17

```

Le tableau 17 illustre ce tableau de contingence. On apprend par exemple que 94 femmes de nos données sont blonde au yeux bleu.

```{r message=FALSE,echo=FALSE}
#Tableau des frequence croisés
TFC=round(prop.table(table(femme$colYeux,femme$colCheveaux)),2)*100
kable(TFC, caption = " matrice des fréquences du croisement entre couleur des yeux et des cheuveux en pourcent") #18
```

Et voici la matrice des fréquences de nos données dans le tableau 18. On remarque que 11% des femmes de nos données sont brune au yeux marrons.

```{r,echo=FALSE, results='hide', message=FALSE,warning=FALSE}
#lois marginales de la couleur des yeux
c =addmargins(TEC, FUN = sum)[-5,5]
c
```

```{r,echo=FALSE, results='hide', message=FALSE,warning=FALSE}
#lois marginales de la couleur des cheveux
r=addmargins(TEC, FUN = sum)[5,-5]
```


```{r echo=FALSE, message=FALSE}
kable(addmargins(TEC, FUN = sum), caption = "Tableau de contingence avec les marges") #19
```

Nous pouvons ajouter les marges dans notre tableau de contingence comme le montre le tableau 19. Elles nous informe par exemple que 215 femmes de nos données on les yeux bleus, ou encore que 71 d'entre elles sont rousses.

```{r message=FALSE,echo=FALSE}
#Distribution conditionnelle des couleur des cheveux sachant la couleur des yeux
C =sweep(TEC, MARGIN=1,STATS = c,FUN = "/")*100
C =round(addmargins(C,FUN =sum),2)[-5,]
kable(C, caption = "Distribution conditionnelle des couleur des cheveux sachant la couleur des yeux") #20
```

Le tableau 20 des distribution conditionnelle de la couleur des cheveaux, sachant la couleur des yeux, nous apprend par exemple que, dans nos données, 58,06% des femmes au yeux noissettes on une couleur de cheveux chatin.

```{r message=FALSE,echo=FALSE}
#Distribution conditionnelle des couleur des yeux sachant la couleur des cheveux
R =sweep(TEC, MARGIN=2,STATS = r,FUN = "/")*100
R =round(addmargins(R,FUN =sum),2)[,-5]
R=R
kable(R, caption = "Distribution conditionnelle des couleurs des yeux sachant la couleur des cheveux") #21
```

Le tableau 21 correspond à l'inverse. Ici il s'agit de la distribution conditionnelle des couleur des yeux, sachant la couleur des cheveux. On apprend que les femmes brune de nos données ont pour 13.89% d'entre elles les yeux noissettes. 



```{r message=FALSE,echo=FALSE}
#matrice taux de liaison

kable(round(cor(TEC),3),caption = "Matrice taux de liaison") #22


```

Le tableau 22 nous apprend les laisions (variant entre -1 et 1), entre les modalité de la variable couleur de cheveaux. Par exemple on voit qu'il y a un lien positive entre la couleur chatin et brun, ce qui signifie qu'il y a une tendance similaire entre ces deux modalité vis à vis de la couleur des yeux. 

```{r message=FALSE,echo=FALSE}
#Test du khi2
chisq.test(TEC)
```

On remarque une pvaleur inferieur 2.2e-16, une valeur très proche de zero.Ce qui nous permet de rejeter l’hypothèse d’indépendance entre la couleur des yeux et celle des cheveaux.Il ya donc un lien à étudier entre ces deux variables.




