---
title: "tp5"
author: "LEUCHI Ilias"
date: "2022-11-25"
output: html_document
---

```{r}
library("FactoMineR")
library("factoextra")
library("corrplot")
```

# Classification Ascendante Hiérarchique : CAH

```{r}
fromage <- read.delim("C:/Users/ilias/OneDrive/Bureau/AD/fromageTP5.txt", row.names=1)
```

```{r}
# Centrage réduction des données pour éviter que les variables à forte variance pèsent indûment sur les résultats

fromage.cr <- scale(fromage,center=T,scale=T)
```

```{r}
# Matrice des distances euclidienne entre individus, qui sert a tracer le dendrogramme
d.fromage <- dist(fromage.cr)
```

```{r}
# CAH - Critère de Ward
#method = “ward.D2” correspond au vrai critère de Ward utilisant le carré de la distance
cah.ward <- hclust(d.fromage,method="ward.D2")
```


```{r}
#dendrogramme
plot(cah.ward) 
rect.hclust(cah.ward,k=4) #rectangle pour différencier les classes ici en 4 classes
```
Le dendrogramme “suggère” un découpage en 4 groupes. On note qu’une classe de fromages, les “fromages frais” (tout à gauche), se démarque fortement des autres au point qu’on aurait pu envisager aussi un découpage en 2 groupes seulement. Nous y reviendrons plus longuement lorsque nous mixerons l’analyse avec une analyse en composantes
principales (ACP).

```{r}
#découpage en 4 groupes
#liste des groupes
groupes.cah <- cutree(cah.ward,k=4)
groupes.cah
```

```{r}

```

# Méthode des centres mobiles : kmean (partition qui consolide la CAH)

```{r}
#K-means avec les données centrées et réduites
#center = ... : nombre de groupes demandés
#nstart = ... : nombre d’essais avec différents individus de départ (parce que les résultats sont dépendants de l’initialisation)

groupes.kmeans <- kmeans(fromage.cr,centers=4,nstart=5)
```


```{r}
#correspondances des groupes entre CAH et KMeans : 
table(groupes.cah,groupes.kmeans$cluster)

```


## Aide à la détection du nombre adéquat de groupes pour kmeans

```{r}
library(fpc)
```

```{r}
#Indice de Calinski Harabasz
sol.kmeans <- kmeansruns(fromage.cr,krange=2 :10,criterion="ch")
```

```{r}
plot(1 :10,sol.kmeans$crit,type="b",xlab="Nb. de groupes",ylab="Silhouette")
```


## Interprétation des classes : Statistiques comparatives

```{r}
 # Fonction de calcul des stats
stat.comp <- function(x,y){
K <- length(unique(y))# Nombre de groupes
n <- length(x)# Nombre d’observations
m <- mean(x)# Moyenne globale
TSS <- sum((x-m)**2) # Variabilité totale
nk <- table(y) # Effectifs conditionnels
mk <- tapply(x,y,mean) # Moyennes conditionnelles
BSS <- sum(nk * (mk - m)**2) # Variabilité expliquée
result <- c(mk,100.0*BSS/TSS) # Moyennes + prop. variance expliquée
names(result) <- c(paste("G",1 :K),"% epl.")# Nommer les élements du vecteur
return(result) # Renvoyer le vecteur résultat
}
```



```{r}
# Appliquer stat.comp aux variables de la base originelle fromage et non pas aux variables centrées et réduites
sapply(fromage,stat.comp,y=groupes.cah)
```


## ACP

```{r}
acp <- princomp(fromage,cor=T,scores=T)
```

```{r}
#valeur propre 
plot(1 :9,acp$sdev^2,type="b",xlab="Nb. de facteurs",ylab="Val. Propres")
# 2 axes retenus
```

```{r}
biplot(acp,cex=0.65)

```

```{r}
# Positionnement des groupes dans le plan factoriel avec étiquettes des points
plot(acp$scores[,1],acp$scores[,2],type="n",xlim=c(-5,5),ylim=c(-5,5))
text(acp$scores[,1],acp$scores[,2],col=c("red","green","blue","black")
[groupes.cah], cex =0.65, labels=rownames(fromage),xlim=c(-5,5),ylim=c(-5,5))
```
. Pour les groupes 1, 2 et 3 (vert, rouge, bleu), on perçoit à partir du
graphique biplot de la page précédente qu’il y a quelque chose autour de l’opposition entre
nutriments (lipides, calories, cholestérol, protéines, magnésium, calcium) et vitamines
(rétinol, folates). Mais, dans quel sens exactement ?
La lecture n’est pas facile du fait de l’effet perturbateur du groupe 4.


## Approfondir l’analyse : Retirer les fromages frais du jeu de données

```{r}
# Retirer les 4 obs. du groupe 4
fromage.subset <- fromage[groupes.cah !=4,]
# Centrage et réduction
fromage.subset.cr <- scale(fromage.subset,center=T,scale=T)
```


```{r}
# Matrice des distances
d.subset <- dist(fromage.subset.cr)
```


```{r}
# cah 2
cah.subset <- hclust(d.subset,method="ward.D2")
 #Affichage
plot(cah.subset)
```


```{r}
# Groupes
groupes.subset <- cutree(cah.subset,k=3)
# Affichage des groupes
sort(groupes.subset)
```


```{r}
# acp
acp.subset <- princomp(fromage.subset,cor=T,scores=T)
# Screeplot — 2 axes retenus
plot(1 :9,acp.subset$sdev^2,type="b")
```


```{r}
# Biplot
biplot(acp.subset,cex=0.65)
```


```{r}
#Positionnement des groupes dans le plan factoriel
plot(acp.subset$scores[,1],acp.subset$scores[,2],
type="n",xlim=c(-6,6),ylim=c(-6,6))
#Etiquettes des points
text(acp.subset$scores[,1],acp.subset$scores[,2],col=c("red","green","blue")[groupes.subset],cex=0.65,labels=rownames(fromage.subset),xlim=c(-6,6),ylim=c(-6,6))
```
# Autre exemple autre jeu de donnée 

```{r}
# Importation des donnees
temperature <- read.table("C:/Users/ilias/OneDrive/Bureau/AD/temperatures_europe.csv",
        header=TRUE, sep=";", dec=".", row.names=1, fileEncoding="latin1")
summary(temperature)
```


```{r}
#L'ACP
res <- PCA(temperature, quanti.sup=13:16,quali.sup=17)
```

## Construction de la classification ascendante hierarchique

```{r}
# Construction de la classification ascendante hierarchique
res.hcpc <- HCPC(res)
```


## Si vous utilisez Rstudio, il n'y a pas d'interactivité et vous devez lancer :

```{r}
# Si vous utilisez Rstudio, il n'y a pas d'interactivité et vous devez lancer :
res.hcpc <- HCPC(res, graph=TRUE, nb.clust=3)
plot(res.hcpc,choice="tree")
plot(res.hcpc,choice="3D.map")
plot(res.hcpc,choice="map",draw.tree=FALSE)
```

## Resultats de la classification

```{r}
# Resultats de la classification
names(res.hcpc)
res.hcpc$data.clust
res.hcpc$desc.var
res.hcpc$desc.axes
res.hcpc$desc.ind
```
 
```{r}
library(Factoshiny)
```

```{r}
Factoshiny(temperature)
```




