---
title: "Untitled"
output: html_document
date: "2022-10-28"
---
```{r}
data(housetasks)
View(housetasks)
```

```{r}
chisq.test(housetasks)

#Pvaleur petit rejet de H0. Il y a une dependance entre les deux variable qualitative
```

```{r}
res.ca <- CA (housetasks, graph = FALSE) #AFC
```

```{r}
get_eigenvalue(res.ca) 
#Extraction des valeurs propres/variances expliquées par chaque axe principal
```


```{r}
fviz_screeplot (res.ca, addlabels = TRUE, ylim = c(0, 50)) + geom_hline (yintercept = 33.33, linetype = 2,
color = "red")
#visualisation des valeurs propres avec une droite en pointillée rouge spécifiant la valeur propre moyenne 
```
> Selon le graphique ci-dessus, seules les dimensions 1 et 2 doivent être considérées
pour l’interprétation de la solution. 

>La dimension 3 explique seulement 11, 4% de l’inertie totale, ce qui est inférieur à la valeur moyenne des axes (33, 33%) et troppetit pour être conservé pour une analyse plus approfondie.

>Les dimensions 1 et 2 expliquent environ 48, 7% et 39, 9% de l’inertie totale, respectivement. Cela correspond à un total cumulé de 88, 6% de l’inertie totale retenue par les 2 dimensions.

```{r}
get_ca_row(res.ca); get_ca_col(res.ca) 
#Extraction des résultats pour les lignes et les colonnes, respectivement.
```

```{r}
fviz_ca_biplot (res.ca, repel= T) 
#Créez un biplot des lignes et des colonnes.
# repel = TRUE pouréviter le chevauchement de texte
```
> Dans le graphique ci-dessus, les lignes sont représentées par des points bleus et des
colonnes par des triangles rouges.

>La distance entre les points lignes ou entre les points colonnes donne une mesure
de leur similitude (ou dissemblance). Les points lignes avec un profil similaire sont
proches sur le graphique. Il en va de même pour les points colonnes.

> Les lignes Dinner, Breakfeast et Laundry sont associées le le plus à la colonne
“Wife”
> Les lignes Driving et Repairs sont associées le plus à la colonne “Husband”.*

>ect ...

>Seule la distance entre les points lignes ou la distance entre les points colonnes
peut être vraiment interprétée.

```{r}
fviz_ca_row(res.ca, repel = TRUE,col.row= "GREEN", shape.row = 15)


fviz_ca_col(res.ca, repel = TRUE)
# Visualisation des résultats pour les lignes et les colonnes, respectivement.3
```
> Les lignes avec un profil similaire sont regroupées.

> Les lignes corrélées négativement sont positionnées sur des côtés opposés de
l’origine de du graphique (quadrants opposés).

>La distance entre les points lignes et l’origine mesure la qualité des points
lignes sur le graphique. Les points lignes qui sont loin de l’origine sont bien
représentés sur le graphique.

>Qualité de représentation des lignes:
>Le résultat de l’analyse montre que le tableau de contingence est bien représenté dans un espace de faibles dimensions en utilisant l’AFC. Les deux dimensions 1 et 2 sont suffisantes pour conserver 88.6%de l’inertie totale (variation) contenue dans les données.
>Cependant, tous les points ne sont pas aussi bien représentes dans les deux dimensions.


```{r}
#Le cos2 des points lignes peut être extrait comme suit :
head(row$cos2)
```

>Rappelons que la qualité de représentation des lignes sur le graphique est appelée
cosinus carré (cos2).

>Le cos2 mesure le degré d’association entre les lignes/colonnes et un axe particulier.

```{r}
fviz_ca_row (res.ca, col.row = "cos2",
gradient.cols = c ("#00AFBB", "#E7B800", "#FC4E07"),
repel = TRUE)
```

